臺灣臺北地方法院簡易民事判決
110年度店國簡字第3號
原      告  柯典成即典成海產行

被      告  海洋委員會海巡署偵防分署

法定代理人  黃民芳  
訴訟代理人  蔡岳泰律師
上列當事人間國家賠償事件，於民國111年8月8日言詞辯論終
結，本院判決如下：
　　主    文
原告之訴駁回。
訴訟費用由原告負擔。
    事實及理由
壹、程序部分：
一、按訴狀送達後，原告不得將原訴變更或追加他訴。但擴張或
    減縮應受判決事項之聲明者，不在此限，民事訴訟法第255
    條第1項但書第3款定有明文。原告原起訴請求被告應給付新
    臺幣(下同)39萬7124元，及自民國110年4月17日起至清償日
    止，按年息百分之5計算之利息，嗣變更聲明為：被告應給
    付原告30萬5744元，及自110年4月17日起至清償日止，按年
    息百分之5 計算之利息。核屬減縮應受判決事項之聲明，揆
    諸首揭規定，應予准許。
二、按依國家賠償法請求損害賠償時，應先以書面向賠償義務機
    關請求之；賠償義務機關拒絕賠償，或自提出請求之日起逾
    30日不開始協議，或自開始協議之日起逾60日協議不成立時
    ，請求權人得提起損害賠償之訴，國家賠償法第10條第1 項
    、第11條第1項前段分別定有明文。本件原告主張因被告執
    行職務違法致原告受有財產上損害，向被告提出國家賠償請
    求，嗣經被告於110 年5月7日函知拒絕賠償等情，有被告11
    0 年5月7日偵防督字第1100005028號拒絕賠償理由書附卷可
    稽(本院卷第35至36頁)，原告提起本件國家賠償之訴，核與
    前揭規定相符，應予准許，合先敘明。
貳、實體部分：　　
一、原告主張：
(一)原告於108年4月19日向衛生福利部(下稱衛福部)所屬之食品
    藥物管理署(下稱食藥署)申請輸入活鮑魚(申請書號IFB08VK
　　0000000)，200箱，共840公斤。因此批貨抽到加強檢驗，又
    因海產易腐壞，故原告依照食品安全衛生管理法(下稱食安
    法)第33條及食品及相關產品輸入查驗辦法第20條之規定，
    經食藥署同意由原告先繳納產品保證金71萬5776元，具結先
　　行放行至高雄市○○區○○街000號1樓存置。
(二)原告當時欲派遣二台貨車北上，惟因其中一台發生事故，遂
    僅派一台(下稱甲貨車)，另聘請在桃園之合作廠商指派一台
    貨車(下稱乙貨車)，乙貨車司機為顏世雄及徐俊豪。兩台貨
    車同行進入臺北港載貨，並向臺北港海關大門警衛申請入港
    提貨，之後各自轉往桃園國際機場載運活鮑魚及活龍蝦，嗣
    因活龍蝦班機延誤，原告遂請乙貨車前往桃園市○○區○○路00
    0號合併貨物，然抵達現場時卻見被告查緝隊人員強制將乙
    貨車內38 件，共174.98公斤之活鮑魚搬下車且強制拍照，
    嗣後並通知桃園市政府衛生局前來查封，且要求甲貨車內鮑
    魚也要強制搬下車查封。經原告貨車司機告知被告此批鮑魚
    是經食藥署具結放行，要載往存置處所存置，被告卻仍
　　稱原告有不法販售之行為。
(三)本件原告並無違反食安法第33 條第2項所規定於取得產品輸
    入許可前，擅自移動、啟用或販賣，或具結保管之存放地點
    與實際不符之情形，而因被告機關非法查扣之行為，導致原
    告198公斤之活鮑魚壞死無法販售，原告因此受有活鮑魚損
    失14萬1570元(計算式：198公斤×11粒/公斤×65元/粒＝14萬
　　1570元)。另原告因此被停業1年無法進口活鮑魚及龍蝦，參
    酌原告108年營收為428萬5637元，109年營收為100萬2151元
    ，收入短少328 萬3486元(計算式：428萬5637元－100萬2151
    元＝328萬3486元)，原告所失利益為16萬4174元(計算式：32
    8萬3486元×同業利潤之淨利率5%＝16萬4174元，元以下四捨
    五入)，共計受有30萬5744元(計算式：14萬1570元＋
　　16萬4174元＝30萬5744元)之損失。
(四)為此，爰依國家賠償法第2條第2項之規定提起本件訴訟，並
    聲明：被告應給付原告30萬5744元，及自110年4月17日起至
　　清償日止，按年息百分之5計算之利息。
(五)對被告答辯之陳述：
　1.對於桃園市衛生局111年3月29日函覆之稽查紀錄、訪談紀錄
    等資料，以及顏世雄、游承易、李羽婷等人於臺北高等行政
    法院109 年度訴字第105號食品安全衛生管理法事件(下稱系
    爭食安法事件)中之證述，及原告進口之活鮑魚屬於食安法
    第30 條第1項應申請查驗並申報之食品，均沒有意見。惟被
    告所辯與事實不符，因系爭食安法事件訴訟中，衛福部答辯
    狀稱，本案被告機關接獲線報，並前往埋伏，嗣後通知桃園
    市衛生局，足認係被告機關懷疑原告違反食安法第33條第2
    項之規定，始前往循線跟監。另原告是委託顏世雄載運，但
    其有意購買其中部分之鮑魚，後來衛福部通知檢驗，原告遂
　　通知顏世雄系爭鮑魚要4 天後檢驗合格才能賣，當時尚未將
　　系爭鮑魚賣給顏世雄。
　2.被告一再辯稱系爭海產死亡與其無關，然原告之活鮑魚確實
    是從車上搬下來查封才導致死亡，因查緝當天被告機關之人
    員離開水池在路上清點，時間長達9 小時，且該批鮑魚有經
　　過海關放行，而查扣後交給顏世雄保管，經其當場查驗就有
    鮑魚死亡，另從原告提出之當時鮑魚照片，亦可見鮑魚有翻
    肚之情形。又因衛福部採納被告機關的查緝報告，才導致原
　　告被停業1年。
二、被告則以下列情詞置辯：
(一)本件原告主張因被告機關之公務員行使公權力之過失，非法
    查扣原告之活鮑魚及活龍蝦，致其壞死云云，惟查，當天被
    告機關因接獲通報前往查緝海產，為行政協助，並通知主責
    機關桃園市衛生局，經其人員到場檢查貨物後，責令原告系
    爭海產需責付保管，不得販售。依據當天作成之桃園市政府
    衛生局工作稽查紀錄表第4 頁稽查事項紀錄所載(三)，亦見
    具令原告責付保管不得販售之機關並非被告機關，且據被告
    機關所作之訪談筆錄所載，訴外人顏世雄及徐俊豪均稱在桃
    園市○○區○○路000 號處卸貨之產品38箱，係向原告購
　　買，而非原告所稱之前往合併貨物。
(二)另雖原告事後取得檢驗合格許可證，但仍因違反保證具結內
    容而被衛生主管機關裁罰沒收71萬5776元保證金，且被告於
    系爭食安法事件中，稱是經過通關申報業者通知系爭鮑魚被
    抽中加強查驗，才緊急聯繫顏世雄說該批鮑魚先不要賣，但
    食安法規定要取得合格許可證後才可以販賣，並非未抽中加
    強查驗就可以販賣，故原告之行為亦有害系爭鮑魚的溯源管
    理，違反食安法之規定事實明確。另依據訪談筆錄，顏世雄
　　於查緝當日並不知道系爭鮑魚未經檢驗合格不能買賣。
(三)又查緝之海鮮係在顏世雄營業處所清點，於查緝當日下午完
    成責付保管，受責付人顏世雄並未記載有鮑魚死亡，且其為
    活體海產批發業者，有相關設備可存放活體海鮮，而查扣後
    迄今都還沒有申請主管機關放行發還，系爭鮑魚有可能係在
    保管過程中死亡。又衛福部對原告裁處停業1 年，係審酌高
    雄市衛生局及桃園市衛生局的調查報告，且認原告未依具結
    放行之保證書將鮑魚存放於岡山所為之裁處。　　
(四)聲明：請求駁回原告之訴；訴訟費用由原告負擔。　
三、得心證之理由：
　　原告起訴主張之事實，業據其提出衛福部108年8月20日衛授
    食字第1089027792號裁處書、行政院院臺訴字第1080193251
    號訴願決定書、國家賠償請求書、海洋委員會海巡署偵防分
    署110 年5月7日偵防督字第1100005028號函所檢附之拒絕賠
    償理由書、廠商對帳單、原告比較損益表、109 年度營利事
    業各業所得額暨同業利潤標準、系爭鮑魚及龍蝦查扣照片等
    件為證，並有桃園市衛生局111年3月29日桃衛食管字第1110
　　024999號函所檢附之工作稽查紀錄資料在卷可稽。而被告對
    其於108年4月19日前往桃園市○○區○○路000 號處查緝系爭鮑
    魚、嗣後系爭鮑魚已死亡之事實不爭執，惟對原告之請求以
    前詞置辯，並提出行政院農業委員會動植物防疫檢疫局輸入
    動物檢疫證明書、桃園市政府衛生局工作稽查紀錄表、
　　108年4月19日訪談筆錄。經查：
(一)按公務員於執行職務行使公權力時，因故意或過失不法侵害
    人民自由或權利者，國家應負損害賠償責任；公務員怠於執
    行職務，致人民自由或權利遭受損害者，亦同，國家賠償法
    第2 條第2 項定有明文。因之國家負損害賠償責任，應具備
    (一)行為人須為公務員；(二)須為執行職務行使公權力之行
    為；(三)須係不法之行為；(四)須行為人有故意過失；(五)
    須侵害人民之自由或權利；(六)須不法行為與損害之發生有
    相當因果關係之要件，始足相當（最高法院90年度台上字第
　　371號判決要旨參照）。又國家機關依國家賠償法負賠償責
    任，係以其所屬公務員行使公權力之行為，具違法性為前提
    要件，此觀國家賠償法第2 條規定自明（最高法院95年度台
    上字第1864號判決意旨參照）。故所謂「不法」係指「違法
    」，即違反法律強制禁止之規定而言，亦即公務員之積極行
    為明顯牴觸法律規定，若公務員之行為，並無違法情事，縱
    有不當，亦與不法之要件有間。又損害賠償之債，以有損害
    之發生及有責任原因之事實，並二者之間，有相當因果關係
    為成立要件，故原告所主張損害賠償之債，如不合於此項成
    立要件者，即難謂有損害賠償請求權存在（最高法院48年
　　台上字第481號判例意旨亦可參照）。
(二)本件原告主張系爭活鮑魚屬於食安法第30 條第1項應申請查
    驗並申報之食品，因遭衛福部抽中加強查驗，並經食藥署同
    意由原告先繳納產品保證金71萬5776元，具結先行放行至高
    雄市○○區○○街000號1樓存置，惟遭被告違法查緝，且不當查
    扣而受有損害，惟查，依照食安法第33 條第1項規定：「輸
    入產品因性質或其查驗時間等條件特殊者，食品業者得向查
    驗機關申請具結先行放行，並於特定地點存放。查驗機關審
    查後認定應繳納保證金者，得命其繳納保證金後，准予具結
    先行放行。」、同條第2 項規定：「前項具結先行放行之產
    品，其存放地點得由食品業者或其代理人指定；產品未取得
    輸入許可前，不得移動、啟用或販賣。」，然系爭活鮑魚經
    食藥署具結先行放行責付至高雄市○○區○○街000號1樓保管，
    有桃園市衛生局111年3月29日桃衛食管字第1110
　　024999號函所檢附之工作稽查紀錄表(本院卷第150頁)在卷
    可參，惟原告於臺北港海關提領系爭活鮑魚後，卻轉往桃園
    市○○區○○路000 號處，而非直接載往食藥署指定存放之地點
    ，原告確已違反食安法第33 條第2項之規定，又本件被告因
    接獲檢舉前往上開地點而為查緝及查扣系爭活鮑魚、詢問與
    製作筆錄等，均係協助桃園市政府衛生局之職務上行
　　為，分屬行政檢查或依法令之行為，自非不法行為。
(三)另原告主張因被告查緝行為違法不當，致系爭活鮑魚死亡損
    失14萬1570元，又因此1 年無法進口活鮑魚及龍蝦之所失利
    益為16萬4174元，共計損失30萬5744元。惟查，原告雖提出
    系爭鮑魚查扣時之照片(本院卷第133至135頁)，並稱因被告
    查緝當天離開水池在路上清點，時間長達9 小時，查扣後交
    給顏世雄保管，經其當場查驗系爭鮑魚即已翻肚死亡，然系
    爭活鮑魚係從中國大陸進口，至原告得提領進口貨物，中間
    需先經過報關程序，並經海關查驗貨物、計稅、繳納進口稅
    款後，始通關放行，復又經原告將上開鮑魚載往桃園市○○區
    ○○路000 號處，於上開過程中若有存放不當之情形，皆可能
    造成活體海鮮死亡，僅憑原告提出之上開照片，難以認定系
    爭活鮑魚死亡與被告查扣清點行為間具有因果關係，此外，
    原告未提出其他事證證明，是原告請求被告負侵權行為損害
    賠償責任，即屬無據。又原告之行為違反食安法第33條第2
    項之規定，已如前述，其因此被衛福部裁處停業1年，此係
    衛福部審酌原告違法之行為所為之裁罰性不利處分，而被告
    非作成該處分之機關，縱原告因此受有損害，其得請求賠
　　償之機關亦非被告。
四、從而，原告依國家賠償法第2條第2項之規定，請求被告給付
    原告30萬5744元，及自110年4月17日起至清償日止，按年息
    百分之5計算之利息，為無理由，應予駁回。
五、本件事證已臻明確，兩造其餘之攻擊防禦方法及所提證據，
    於判決結果不生影響，爰不一一論列，併此敘明。
六、訴訟費用負擔之依據：民事訴訟法第78條。
中　　華　　民　　國　　111 　年　　8 　　月　　24　　日
                  臺灣臺北地方法院新店簡易庭　　
                              法  官　張淑美 
以上正本係照原本作成。
對於本件判決如有不服，應於收受送達後20日內向本院提出上訴
書狀，上訴於本院合議庭，並按他造當事人之人數附具繕本。
中　　華　　民　　國　　111 　年　　8 　　月　　24　　日
                              書記官  馮姿蓉